---
title: "Evidencia 2 | Proyecto Integrador"
output: html_notebook
---

**Alumna:** Demmí Elizabeth Zepeda Rubio.

**Matrícula:** A01709619.

**Top 20 países con más casos de COVID-19 (CSSE, 2023), y los Accession Numbers de sus variantes de SARS-Cov-2 de NCBI.**

1\. US - MN985325

2\. JAPAN - LC529905

3\. GERMANY - MT394864

4\. RUSSIA - MT510643

5\. SOUTH KOREA - MT039890

6\. TAIWAN - MT066175

7\. BRAZIL - MT126808

8\. AUSTRIA - MW672353

9\. ITALY - MT008022

10\. UNITED KINGDOM - LR813996

11\. FRANCE - MT320538

12\. MEXICO - MT729361

13\. AUSTRALIA - MT007544

14\. CHILE - MT670013

15\. POLAND - MT499208

16\. CANADA - MW309425

17\. BELGIUM - MT072667

18\. NEW ZEALAND - MT706050

19\. SPAIN - MT198651

20\. CZECHIA - MT371568

**¿Son muy diferentes las variantes entre cada país?**

La mayoría de variantes, según por país, tienen casi la misma cantidad de nucleótidos respectivos a excepción por México, Bélgica e Italia. Las variantes seleccionadas son de a principios del 2020.

**¿Es diferente el SARS-CoV-2 entre las diferentes poblaciones: Asiática, Hispana, Europea o Africana?**

Considero que sí, sin embargo, dichas diferencias son mínimas.

A continuación, se ejecuta el código para el presente proyecto.

Se llaman a las librerías necesarias.

```{r}
library(BiocManager)
library(Biostrings)
library(ggplot2)
library(ape)
library(cluster)
library(ggtree)
```

Se guarda en una variable el nombre de los países.

```{r}
nombres_paises <- c("USA",
                    "JAPAN",
                    "GERMANY",
                    "RUSSIA",
                    "SOUTH KOREA",
                    "TAIWAN",
                    "BRAZIL",
                    "AUSTRIA",
                    "ITALY",
                    "UNITED KINGDOM",
                    "FRANCE",
                    "MEXICO",
                    "AUSTRALIA",
                    "CHILE",
                    "POLAND",
                    "CANADA",
                    "BELGIUM",
                    "NEW ZEALAND",
                    "SPAIN", 
                    "CZECHIA")
```

Se muestran las rutas de los archivos FASTA.

```{r}
rutas_paises <- c("D:\\demmi\\Documents\\R Codes\\Evidencia2\\sequenceUSA.fasta",
                  "D:\\demmi\\Documents\\R Codes\\Evidencia2\\sequenceJAPAN.fasta",
                  "D:\\demmi\\Documents\\R Codes\\Evidencia2\\sequenceGERMANY.fasta",
                  "D:\\demmi\\Documents\\R Codes\\Evidencia2\\sequenceRUSSIA.fasta",
                  "D:\\demmi\\Documents\\R Codes\\Evidencia2\\sequenceSOUTHKOREA.fasta",
                  "D:\\demmi\\Documents\\R Codes\\Evidencia2\\sequenceTAIWAN.fasta",
                  "D:\\demmi\\Documents\\R Codes\\Evidencia2\\sequenceBRAZIL.fasta",
                  "D:\\demmi\\Documents\\R Codes\\Evidencia2\\sequenceAUSTRIA.fasta",
                  "D:\\demmi\\Documents\\R Codes\\Evidencia2\\sequenceITALY.fasta",
                  "D:\\demmi\\Documents\\R Codes\\Evidencia2\\sequenceUK.fasta",
                  "D:\\demmi\\Documents\\R Codes\\Evidencia2\\sequenceFRANCE.fasta",
                  "D:\\demmi\\Documents\\R Codes\\Evidencia2\\sequenceMEXICO.fasta",
                  "D:\\demmi\\Documents\\R Codes\\Evidencia2\\sequenceAUSTRALIA.fasta",
                  "D:\\demmi\\Documents\\R Codes\\Evidencia2\\sequenceCHILE.fasta",
                  "D:\\demmi\\Documents\\R Codes\\Evidencia2\\sequencePOLAND.fasta",
                  "D:\\demmi\\Documents\\R Codes\\Evidencia2\\sequenceCANADA.fasta",
                  "D:\\demmi\\Documents\\R Codes\\Evidencia2\\sequenceBELGIUM.fasta",
                  "D:\\demmi\\Documents\\R Codes\\Evidencia2\\sequenceNZ.fasta",
                  "D:\\demmi\\Documents\\R Codes\\Evidencia2\\sequenceSPAIN.fasta", 
                  "D:\\demmi\\Documents\\R Codes\\Evidencia2\\sequenceCZECHIA.fasta")
```

Se leen las secuencias de ADN desde los archivos de los países.

```{r}
secuencias_paises <- lapply(rutas_paises, readDNAStringSet)
```

Se calcula la longitud de las secuencias.

```{r}
longitudes <- sapply(secuencias_paises, width)
```

Se imprimen las longitudes de las secuencias.

```{r}
cat("Longitudes de las secuencias de ADN por país:\n")
for (i in seq_along(longitudes)) {
  cat("País:", basename(nombres_paises[i]), "- Longitud:", longitudes[i], "\n")
}
```

Se calculan los nucleótidos de cada secuencia.

```{r}
nucleotidos_calc <- function(secuencia, pais){
  nucleotidos <- c("A", "C", "G", "T")
  freq_nucleotidos <- alphabetFrequency(secuencia, baseOnly = TRUE)
  names(freq_nucleotidos) <- nucleotidos
  cat("En secuencia de ", pais, ":\n", sep = "")
  for (n in nucleotidos){
    cat(n, ": ", freq_nucleotidos[[n]], "\n", sep = "")
  }
  cat("\n")
}
```

Se imprimen.

```{r}
for (i in 1:length(secuencias_paises)) {
  nucleotidos_calc(secuencias_paises[[i]], basename(nombres_paises[i]))
}
```

Se vuelven a calcular los nucleótidos, para después graficarlo.

```{r}
nucleotidos_frecuencia <- function(secuencia) {
  nucleotidos <- c("A", "C", "G", "T")
  freq_nucleotidos <- alphabetFrequency(secuencia, baseOnly = TRUE)
  return(freq_nucleotidos)
}
```

Se calcula frecuencia de nucleótidos para cada país.

```{r}
frecuencias <- lapply(secuencias_paises, nucleotidos_frecuencia)
```

Se crea un data frame con los nombres de los países y las frecuencias de nucleótidos.

```{r}
data <- data.frame(Pais = nombres_paises, do.call(rbind, frecuencias))
```

Se reordenan las columnas.

```{r}
data <- data[, c("Pais", "A", "C", "G", "T")]
```

Se reestructuran los datos a formato largo (tidy).

```{r}
data_long <- tidyr::gather(data, Nucleotido, Frecuencia, -Pais)
```

Se grafica.

```{r}
ggplot(data_long, aes(x = Pais, y = Frecuencia, fill = Nucleotido)) +
  geom_bar(stat = "identity", position = "dodge") +
  labs(title = "Frecuencia de Nucleótidos por País",
       x = "País",
       y = "Frecuencia (cantidad)",
       fill = "Nucleótido") +
  scale_fill_manual(values = c("red", "blue", "green", "orange"),
                    labels = c("A", "C", "G", "T")) +
  scale_y_continuous(breaks = seq(0, 10000, by = 500), limits = c(0, 10000)) +
  theme(axis.text.x = element_text(angle = 45, hjust = 1))
```

Se convierte la lista de frecuencias en una matriz.

```{r}
frecuencias_matriz <- do.call(rbind, frecuencias)
```

Se calcula la distancia entre las secuencias usando la distancia de Jaccard.

```{r}
distancia_jaccard <- dist(frecuencias_matriz, method = "binary")
```

Se realiza el análisis jerárquico global.

```{r}
arbol_jerarquico <- hclust(distancia_jaccard, method = "complete")
```

Se convierte el resultado a un objeto de clase 'phylo'.

```{r}
arbol_phylo <- as.phylo(arbol_jerarquico)
```

Se crea un objeto de clase 'ggtree'.

```{r}
arbol_ggtree <- ggtree(arbol_phylo)
```

Se grafica el árbol con ggtree.

```{r}
arbol_ggtree + 
  geom_tiplab(align = TRUE, size = 3) +
  theme_tree2() +
  labs(title = "Árbol filogenético de países basado en secuencias de ADN",
       subtitle = "Distancia de Jaccard",
       caption = "Data source: Sequences",
       x = "País")
```

**Para la interpretación de las gráficas.**

En la primera gráfica, se observa la frecuencia de los cuatro nucleótidos y es similar entre los países, con pequeñas variaciones. Aunque las variaciones no son pronunciadas, se comprueba que según el país, SARS-Cov-2 tiende a cambiar según la región.

En la segunda gráfica, el árbol proyecta cómo los países se agrupan en función de la similitud de sus secuencias de ADN.

**Video:** <https://youtu.be/n2pLrERmhns>

**Referencias:**

Center for Systems Science and Engineering (CSSE). (2023). Coronavirus Resource Center. John Hopkins University. <https://coronavirus.jhu.edu/map.html>

V’kovski, P., Kratzel, A., Steiner, S. et al. Coronavirus biology and replication: implications for SARS-CoV-2. Nat Rev Microbiol 19, 155–170 (2021). <https://doi.org/10.1038/s41579-020-00468-6>

Zhou, P., Yang, XL., Wang, XG. et al. A pneumonia outbreak associated with a new coronavirus of probable bat origin. Nature 579, 270–273 (2020). <https://doi.org/10.1038/s41586-020-2012-7>
